【裁判字號】    92,訴更,1
【裁判日期】    920910
【裁判案由】    著作權法
【裁判全文】
臺灣板橋地方法院刑事判決                            九十二年度訴更字第一號
    公  訴  人  臺灣板橋地方法院檢察署檢察官
    被      告  丙○○
    選任辯護人  李後政律師
右列被告因違反著作權法案件，經檢察官提起公訴（九十一年度偵字第一一四七八號
）及移
三十一日以九十一年度訴字第一八五五號裁定公訴駁回，公訴人不服提起抗告，經臺
灣高等法院於九十一年十二月九日以九十一年度抗字第七四八號撤銷原裁定發回本院
續為審理，本院判決如左：
    主  文
丙○○連續以明知為侵害著作權之物意圖營利而交付之方法侵害他人之著作權，處有
期徒刑伍月，如易科罰金以佰元折算壹日。扣案仿冒之「水井型精油擺飾」共陸佰
拾個沒收。
    事  實
一、丙○○係臺北縣土城市○○路三十一號「花之戀工藝社」之負責人，明知「水井
    型精油擺飾」係乙○○擁有著作權之美術著作雕塑，亦明知其向雙曜陶瓷有限公
    司 (以下簡稱雙曜公司) 之甲○○等人所購入之「水井型精油擺飾」乃不詳之人
    未經著作權人乙○○授權或同意而擅自重製之侵害著作權之物，竟意圖營利，基
    於概括之犯意，自民國九十年間起，多次購入侵害著作權之「水井型精油擺飾」
    後，在其經營之「花之戀工藝社」及其在臺北縣板橋市○○路○段四十六號「誠
    品百貨」四樓所設「花之戀」專櫃店內等處，以每個新臺幣四百五十元之價格，
    連續多次出售交付上開侵害著作權之「水井型精油擺飾」予不特定之顧客，而侵
    害乙○○之美術著作權。而於九十一年六月二十四日下午二時二十分許，經警持
    本院核發之搜索票在土城市○○路三十一號「花之戀工藝社」內查獲丙○○意圖
    散布而持有、侵害著作權之仿冒「水井型精油擺飾」五十一箱 (共六百十二個)
    ，又於九十一年十一月二十日晚上九時三十分許，為警在板橋市○○路○段四十
    六號四樓「花之戀」專櫃店內查獲丙○○意圖散布而陳列、侵害著作權之仿冒「
    水井型精油擺飾」一個。
二、案經乙○○訴由臺北縣政府警察局移送臺灣板橋地方法院檢察署檢察官偵查起訴
    ，暨臺北縣政府警察局板橋分局移送臺灣板橋地方法院檢察署檢察官函移併案審
    理。
    理  由
一、訊據被告丙○○坦承於右揭時地販賣非由告訴人乙○○授權製造之「水井型精油
    擺飾」之事實，惟矢口否認有何違反著作權之犯行，辯稱：告訴人乙○○之「水
    井型精油擺飾」係抄襲而來，不具原創性，不受著作權法之保護云云。經查：
  (一)右揭事實業據告訴人乙○○指述甚明，且有其提出之著作權證明資料在卷可稽。
    而證人即板橋市○○路○段四十六號四樓「花之戀」專櫃店之店員張家馨亦供稱
    ：受僱於被告丙○○擔任專櫃小姐，現場有陳列「水井型精油擺飾」等語在卷，
    此外，並有告訴人乙○○所提出其蒐證取得之收據影本二件附卷可稽 (見臺灣板
    橋地方法院檢察署九十一年度偵字第一一四七八號卷第四十三頁) ，及警方查獲
    之「水井型精油擺飾」共六百十三個扣案可證。又經比對扣案之「水井型精油擺
    飾」與告訴人乙○○提出之「水井型精油擺飾」，二者之外觀造型並無不同，堪
    信被告所販賣之由不詳之人製造之「水井型精油擺飾」，乃是告訴人乙○○「水
    井型精油擺飾」美術著作雕塑之重製物無訛。
  (二)至於被告辯稱：告訴人乙○○之「水井型精油擺飾」係抄襲而來，不具原創性云
    云，並提出文簿出口貿易商採購電話簿一九九八上半年版，及提出該本第一五二
    頁所示編號ＲＱ○○一之商品水井型煙灰缸實物一個，稱此水井型煙灰缸與告訴
    人乙○○之「水井型精油擺飾」「無論所使用描繪、著色、書寫、雕刻、塑型等
    平面或立體之美術技巧，或其所表達線條、色彩、明暗或形狀等美術效果均一模
    一樣，差別僅在於用途」，而該水井型煙灰缸販售時間猶在告訴人乙○○所指創
    作時間 (八十九間) 之前，故指告訴人乙○○之「水井型精油擺飾」不具原創性
    云云。惟查，經比對該水井型煙灰缸與告訴人乙○○之「水井型精油擺飾」，可
    知二者固均有水井及井邊之繩索，但告訴人乙○○之「水井型精油擺飾」在井邊
    立有一洗衣板，被告提出之水井型煙灰缸則無，反而該水井型煙灰缸在井邊綴有
    三朵黃花及綠葉 (分置二處，其中二朵花係緊鄰且下方有花盆) 為「水井型精油
    擺飾」所無。又告訴人乙○○「水井型精油擺飾」之水井本體有部分係鏤空，被
    告提出之水井型煙灰缸則無。此外，二者井邊繩索之纏繞方式亦不相同，綜合而
    言，就二者整體觀之，二者之創作意念、雕塑匠技、整體造型及佈局等表現手法
    並不相同，二者間存有直接可辨之差異。又著作權法僅係保護觀念（IDEA）的表
    達形式，而不保護觀念本身；凡非屬抄襲或複製他人既有之著作，且具有「原創
    性」即可受保護。故「觀念」本身在著作權法上並無獨占之排他性，人人均可自
    由利用，源自「相同之觀念」，或「觀念之抄襲」，並無禁止之理，殊不能因有
    人以「水井」此一觀念作為創作題材，嗣後即禁止任何人再以「水井」作為創作
    之對象，是被告前揭所辯要非可取。末查，被告經營「花之戀工藝社」，以販賣
    薰香燈、精油燈為業，此據其自承明確 (見本院九十一年十月二十五日訊問筆錄
    ) ，其並自大陸進口數量眾多之扣案「水井型精油擺飾」 (詳如後述) ，對精油
    擺飾已有相當認識，自應知悉其所販賣之由不詳之人製造之「水井型精油擺飾」
    ，乃是告訴人乙○○「水井型精油擺飾」美術著作雕塑之重製物，而侵害告訴人
    乙○○之美術著作權，從而，事證明確，被告犯行洵堪認定。
二、按被告本案行為被查獲後，著作權法第九十三條已於九十二年七月九日修正公布
    ，同日並公布著作權法第九十一條之一，均於九十二年七月十一日生效，以被告
    行為時著作權法第九十三條第三款以同法第八十七條第二款明知為侵害著作權之
    物意圖營利而交付之方法侵害他人著作權罪之法定刑「二年以下有期徒刑，得併
    科新臺幣十萬元以下罰金」，與新法之著作權法第九十一條之一第一項規定「意
    圖營利而以移轉所有權之方法散布著作原件或其重製物而侵害他人之著作財產權
    者，處三年以下有期徒刑、拘役，或科或併科新臺幣七十五萬元以下罰金」比較
    結果，以舊法有利於被告，依刑法第二條第一項但書之規定，應適用修正前著作
    權法第九十三條第三款規定論處。是核被告所為，係犯修正前著作權法第九十三
    條第三款之以同法第八十七條第二款明知為侵害著作權之物意圖營利而交付之方
    法侵害他人著作權罪。被告基於營利之意圖而陳列、持有仿冒之「水井型精油擺
    飾」後因出售而交付，其低度之意圖散布而陳列、持有之行為，應為高度之意圖
    營利而交付之行為所吸收，不另論罪。查公訴人於起訴書犯罪事實已載明被告「
    販售予不特定之人」，是公訴人於起訴書之所犯法條雖漏未引用著作權法第九十
    三條第三款，但此部分仍應在起訴範圍內，本院自應併予審究。又查被告先後多
    次犯行，時間緊接，方法相同，觸犯構成要件相同之罪名，顯係基於概括犯意為
    之，為連續犯，應依刑法第五十六條規定以一罪論並加重其刑。再查被告於九十
    一年六月二十四日第一次為警查獲後，迄九十一年十一月二十日間所為之犯行，
    雖未據公訴人起訴，然因與已起訴部分有連續犯之裁判上一罪關係，為起訴效力
    所及，本院自應併予審理。爰審酌被告之素行狀況、犯罪動機、手段、目的、所
    生危害及犯罪後態度等一切情狀，量處如主文所示之刑，並諭知易科罰金之折算
    標準。扣案之仿冒之「水井型精油擺飾」共六百十三個，其中在土城市○○路三
    十一號「花之戀工藝社」內查獲之共六百十二個 (分置於五十一箱，每箱十二個
    ) 乃被告意圖散布而持有之侵害著作權之物，另在板橋市○○路○段四十六號四
    樓「花之戀」專櫃店內查獲一個則為被告意圖散布而陳列之侵害著作權之物，且
    該等「水井型精油擺飾」均屬被告所有，此經其承明在卷，爰併依刑法第三十八
    條第一項第二款規定予以宣告沒收。
三、公訴意旨另以：被告明知「水井型精油擺飾」係告訴人乙○○擁有著作權之著作
    物，竟意圖營利，未經著作權人之同意，予以重製，因認被告亦涉犯修正前著作
    權法第九十一條第二項意圖銷售而擅自重製他人之著作罪嫌。訊據被告堅決否認
    有何重製如扣案之「水井型精油擺飾」之犯行，辯稱：伊所販賣之「水井型精油
    擺飾」是向「星宇芳香世界」之林振生及雙曜公司之甲○○等人購入，並非伊所
    製造等語。公訴意旨認被告涉有前開罪嫌，係以：公訴人傳訊林振生到庭，林振
    生供稱其沒有販賣仿品，故被告所辯不可採信等情為其主要論據。經查，被告堅
    稱其曾向雙曜公司之甲○○購買六百個「水井型精油擺飾」，雙曜公司是自大陸
    出貨等語，並提出其經營之森猛有限公司與雙曜公司間於九十一年五月之交易資
    料為證。上開交易資料中，由雙曜公司所出具之出貨明細表內，確有一項之貨號
    「Ｂ一○一○九」、品名為「水井香精爐」、數量為六百個。而查，觀諸告訴人
    乙○○所提出其蒐證取得之收據影本二件，其稱「花之戀工藝社」因販售「水井
    型精油擺飾」所開立之該收據上，貨品名稱欄位即正是記載「Ｂ一○一○九」；
    又本案在土城市○○路三十一號「花之戀工藝社」內查獲「水井型精油擺飾」五
    十一箱 (共六百十二個) ，就採樣移送之該箱而言 (其餘五十箱經警責由被告保
    管，見卷附之代保管條) ，該紙箱外即有標示「Ｂ一○一○九」，箱內之「水井
    型精油擺飾」之小包裝盒上，亦有標示「Ｂ一○一○九」，另參諸卷附之現場照
    片所示查獲物外觀 (見臺灣板橋地方法院檢察署九十一年度偵字第一一四七八號
    卷第十頁) ，亦是如此。足徵被告辯稱曾向雙曜公司之甲○○購買六百個「水井
    型精油擺飾」等語，當非無稽，應難遽認被告所販賣之「水井型精油擺飾」係由
    其製造。此外，復查無其他積極證據足資證明被告有何意圖銷售而擅自以重製方
    法侵害告訴人之著作權犯行，此部分不能證明被告犯罪，原應諭知無罪之判決，
    然因公訴意旨認被告係「意圖營利，未經著作權人之同意，予以重製，並販售予
    不特定之人」，因「意圖銷售而擅自重製」後進而「意圖營利而交付」，二者有
    方法結果之牽連關係應成立刑法第五十五條之牽連犯，為裁判上一罪，基於審判
    不可分原則，爰不另為無罪之諭知，附此敘明。
據上論斷，應依刑事訴訟法第二百九十九條第一項前段，修正前著作權法第九十三條
第三款，刑法第二條第一項但書、第十一條前段、第五十六條、第四十一條第一項前
段、第三十八條第一項第二款，罰金罰鍰提高標準條例第二條，判決如主文。
本案經檢察官壽勤偉到庭執行職務。
中      華      民      國    九十二    年      九      月      十      日
                                臺灣板橋地方法院刑事第五庭
                                    法  官    戴   嘉   清
右正本證明與原本無異
如不服本判決應於送達後十日內向本院提出上訴狀
                                    書記官    陳   春   銘
中      華      民      國    九十二    年      九月     十七     日
附錄本案論罪科刑法條全文：
修正前著作權法第八十七條
有下列情形之一者，除本法另有規定外，視為侵害著作權或製版權︰
一、以侵害著作人名譽之方法利用其著作者。
二、明知為侵害著作權或製版權之物而散布或意圖散布而陳列或持有或意圖營利而交
    付者。
三、輸入未經著作財產權人或製版權人授權重製之重製物或製版物者。
四、未經著作財產權人同意而輸入著作原件或其重製物者。
五、明知係侵害電腦程式著作財產權之重製物而仍作為直接營利之使用者。
修正前著作權法第九十三條
有下列情形之一者，處二年以下有期徒刑，得併科新臺幣十萬元以下罰金︰
一、侵害第十五條至第十七條規定之著作人格權者。
二、違反第七十條規定者。
三、以第八十七條各款方法之一侵害他人之著作權者。


司法院資訊處製作；財團法人民間司法改革基金會備份。
